【裁判字號】    97,交聲,1216
【裁判日期】    980806
【裁判案由】    聲明異議
【裁判全文】
臺灣臺南地方法院交通事件裁定        97年度交聲字第1216號
                                    97年度交聲字第1222號
移送機關    交通部公路總局嘉義區監理所麻豆監理站
異議人即
受處分人    甲○○
上列異議人即受處分人因違反道路交通管理處罰條例案件，對於
交通部公路總局嘉義區監理所麻豆監理站民國97年11月25日所為
之裁決處分【處分案號：麻監裁罰字第裁75-ZDR014261號（即
本院97年度交聲字第1222號）、麻監裁罰字第裁75-ZDR014281
號（即本院97年度交聲字第1216號）】聲明異議，本院裁定如下
：
    主    文
原處分均撤銷。
甲○○均不罰。
    理    由
一、原處分意旨略以：異議人即受處分人甲○○（下稱異議人）
    所有之車牌號碼8R-1247號自用一般小客車（下稱系爭車輛
    ），於民國97年8月18日23時42分、97年8月21日22時19
    分，經人駕駛行經新市收費站北上第7車道、新市收費
    站南下第8車道時，因行駛高速公路，於駛進收費站繳費時
    ，未依標誌指示過站繳費，經內政部警政署國道公路警察局
    第四警察隊新市分隊警員逕行製單舉發，嗣經移送機關即交
    通部公路總局嘉義區監理所麻豆監理站（下稱原處分機關）
    以其違規事證明確，依道路交通管理處罰條例第33條第3項
    之規定，分別裁處異議人罰鍰新臺幣（下同）600元、
    600元等語。
二、本件異議意旨略以：系爭車輛已於95年11月交給億芳當舖，
    違規者非異議人，為此聲明異議，請求撤銷原處分等語。
三、按汽車行駛高速公路，於駛進收費站前，應依標誌指示預為
    減速慢行，並依規定標誌、標線、號誌指示或交通勤務警察
    指揮順序行駛過站繳費；汽車行駛於高速公路，除道路交通
    管理處罰條例第33條第1項、第2項外，有其他違反管制規定
    之行為，處駕駛人600元以上1,200元以下罰鍰，高速公路及
    快速公路交通管制規則第23條、道路交通管理處罰條例第33
    條第3項固分別定有明文，且又鑒於道路交通管理處罰條例
    之制定，係為加強道路交通管理，維護交通秩序及確保交通
    安全，故對於符合逕行舉發之違規事件，依道路交通管理處
    罰條例第85條第1項、第4項規定，原則上推定汽車所有人具
    有可歸責之過失，而對其課以舉證真正之違規駕駛人或證明
    無可歸責之事由存在，始能免除受罰之責任，然上開所指之
    「汽車所有人」，並非專指車籍資料上所登記之車主，而係
    指該車輛於違規當時之真正所有權人，蓋車籍資料僅係監理
    機關對於車輛管理之行政登記事項，車籍資料上之車主名稱
    登記，雖可據以作為該車所有人之判斷依據，然該車籍資料
    所登記之車主，並非當然即為民法上之真正所有權人，實際
    上仍應依照民法上動產所有權歸屬之相關規定加以判斷，而
    非絕對以車籍資料上登記之車主，為認定車輛所有權人之唯
    一標準。
四、經查：
  (一)系爭車輛係登記異議人為車主，且該車分別於上開時地，因
    行駛高速公路，於駛進收費站繳費時，未依標誌指示過站繳
    費，經內政部警政署國道公路警察局第四警察隊新市分隊警
    員製單逕行舉發，嗣經原處分機關分別裁處如上述裁罰等情
    ，有該車之車籍資料查詢單、內政部警政署國道公路警察局
    97年10月27日公警局交字第ZDR014261號、97年10月27
    日公警局交字第ZDR014281號舉發違反道路交通管理事件通
    知單、原處分機關97年11月25日麻監裁罰字第裁75-ZDR01
    4261、97年11月25日麻監裁罰字第裁75-ZDR014281號裁決
    書各1份在卷可稽。
  (二)次查，異議人於94年6月27日將系爭車輛（連同牌照）典當
    予億芳當舖，嗣典當到期無法取贖或辦理付息延期遭到流當
    ，該車並於97年7月30日由該當舖轉賣予第三人乙○○等情
    ，業據證人即億芳當舖負責人李文龍於本院98年度交聲字第
    421號聲明異議案件中證稱至明（見本院98年度交聲字第421
    號案卷第23、24頁），並有億芳當票、億芳當舖收當物品登
    記簿、億芳當舖存根及汽車讓渡書影本各1紙在卷可參（見
    本院98年度交聲字第421號案卷第26、27、28、29頁），亦
    經本院調閱98年度交聲字第421號案卷查核屬實。足認異議
    人確於94年6月27日即將系爭車輛典當予億芳當舖，且因流
    當致遭億芳當舖將該車轉售予第三人乙○○。
  (三)按當舖業之滿當期限，不得少於3個月，少於3個月者，概以
    3個月計之；滿期後5日內仍得取贖或付清利息順延質當；屆
    期不取贖或順延質當者，質當物所有權移轉於當舖業，當舖
    業法第21條立有明文。依上所述，異議人於94年6月27日將
    系爭車輛典當予億芳當舖，嗣因典當到期無法取贖或辦理付
    息順延質當，該車之所有權即移轉予億芳當鋪，並於97年7
    月30日遭該當鋪轉賣交付第三人乙○○，雖未至公路監理機
    關辦理車輛過戶登記，仍不影響系爭車輛所有權移轉之法律
    效果，從而，異議人於本件違規時間即97年8月18日23時
    42分、97年8月21日22時19分許，雖仍為車籍資料登記之
    車主，然因車輛所有權已移轉於第三人，該車連同汽車牌照
    又未置於異議人支配管領之下，異議人已非車牌號碼8R-124
    7號自用小客車之所有人，且又無其他積極證據足資證明異
    議人有駕駛車牌號碼8R-1247號之自小客車，分別於前揭時
    、地，違規未依標誌指示過站繳費，是難認異議人為前開違
    規事件中該車輛之所有人及實際駕駛人。
  (四)綜上所述，本件依調查所得之證據，尚不足以證明前開違規
    行為時，異議人為上開自小客車之所有人，或係實際駕駛人
    ，則原處分機關未予詳查，僅以異議人為牌照號碼8R-1247
    號自小客車車籍登記之所有人即對之逕行裁罰，於法即有未
    合，自應由本院裁定將原處分均撤銷，並均另為異議人不罰
    之諭知，以資適法。
五、據上論斷，應依道路交通管理處罰條例第87條第2項，道路
    交通案件處理辦法第20條前段，裁定如主文。
中    華    民    國    98    年    8     月    6     日
                      交通法庭  法  官  張家瑛
以上正本證明與原本無異。
如不服本裁定，應於收受送達後5日內向本院提出抗告狀。（應
附繕本）
                                書記官  李淑惠
中    華    民    國    98    年    8     月    10    日


司法院資訊處製作；財團法人民間司法改革基金會備份。
